【裁判字號】    99,訴,684
【裁判日期】    990622
【裁判案由】    確認買賣關係不存在 等
【裁判全文】
臺灣高雄地方法院民事判決               99年度訴字第684號
原      告  新加坡商星展銀行股份有限公司
法定代理人  丁○○
訴訟代理人  丙○○
被      告  乙○○
            甲○○
上列當事人間請求確認買賣關係不存在等事件，經本院於民國99
年6月7日言詞辯論終結，判決如下：
    主  文
確認被告間就坐落高雄市○○區○○段十二小段一一五一地號、
應有部分萬分之一九一土地，及其上同小段二七九二建號即門牌
號碼高雄市○○區○○路一五四號五樓房屋之買賣債權關係及所
有權移轉登記物權關係，均不存在。
被告甲○○就前揭土地及房屋於民國九十八年九月十日以買賣為
原因，向高雄市楠梓區地政事務所辦理之所有權移轉登記，應予
塗銷。
訴訟費用由被告負擔。
    事  實  及  理  由
一、被告經合法通知，均未於言詞辯論期日到場，核無民事訴訟
    法第386 條各款所列情事，爰依原告聲請，由其一造辯論而
    為判決。
二、原告主張：
  (一)被告乙○○於民國98年7 月30日，擔任訴外人旻晟有限公司
    連帶保證人，向原告借款新台幣（下同）150 萬元，惟自98
    年8 月30日起即未依約清償本息，尚積欠本金766,314 元及
    自98年12月2 日起至清償日止按年息百分之8.5 計算之利息
    。嗣原告調閱被告乙○○之財產資料，發見被告乙○○於98
    年9 月3 日，將所有坐落高雄市○○區○○段十二小段1151
    地號、應有部分萬分之191 土地，及其上同小段2792建號即
    門牌號碼高雄市○○區○○路154 號5 樓房屋（下稱系爭房
    地），以通謀虛偽之意思表示，與被告甲○○成立買賣契約
    ，並於98年9 月10日以買賣為原因，將系爭房地之所有權登
    記為被告甲○○所有，以逃避原告追索，依民法第87條第1
    項前段規定，其買賣契約無效，所有權之移轉登記亦出於通
    謀之虛偽意思表示，物權行為自同歸無效。為此，依民法第
    87條第1 項、第242 條、第767 條規定，提起本件訴訟。又
    縱認被告間之買賣契約有效，惟該買賣及所有權移轉登記行
    為，亦有害及原告之債權，依民法第244 條第2 項、第4 項
    規定，為本件備位聲明。
  (二)先位聲明：(1)確認被告間就系爭房地所為之買賣關係及移轉
    登記物權行為均不存在。(2)被告甲○○就系爭房地於98年9
    月10日以買賣為原因，向高雄市楠梓地政事務所辦理之所有
    權移轉登記，應予塗銷。備位聲明：(1)被告間就系爭房地所
    為之買賣債權行為及移轉登記物權行為，均予撤銷。(2)被告
    甲○○就系爭房地所為之所有權移轉登記，應予塗銷。
三、被告均未於言詞辯論期日到庭，亦未提出書狀作何聲明或陳
    述。
四、按確認法律關係之訴，非原告有即受確認判決之法律上利益
    者，不得提起之，民事訴訟法第247 條第1 項定有明文。所
    謂即受確認判決之法律上利益，係指法律關係存否不明確，
    原告在法律上之地位有不安之狀態存在或受侵害之危險，而
    此種不安之狀態或危險，能以確認判決除去者而言（最高法
    院52年台上字第1240號判例意旨參照）。本件原告主張其對
    被告乙○○有前開債權，因被告間通謀虛偽意思表示而訂立
    買賣契約，並被告乙○○將系爭房地所有權移轉登記予被告
    甲○○，使其債權無法實現，侵害其權益，則被告間就系爭
    房地所為之買賣債權及物權契約是否不存在，自足以影響原
    告之私法上地位，而上開不安之狀態，非不得以本件確認判
    決將之除去，揆諸前揭規定及說明，原告提起本件訴訟，應
    有確認利益，先予敘明。
五、原告主張被告乙○○積欠連帶保證債務本金766,314 元及自
    98年12月2 日起至清償日止按年息百分之8.5 計算之利息，
    且被告乙○○於98年9 月10日，以買賣為原因，將系爭房地
    移轉登記予被告甲○○名下，而被告乙○○名下已無其他財
    產等情，業據提出與其所述相符之銀行往來總約定書、銀行
    授信函、保證書各1 份、客戶授受信、保證、基金及信用卡
    查詢單1 份、系爭房地土地及建物登記謄本各1 份、異動索
    引1 份（見本院審卷第5 至35頁）、被告乙○○之財產歸屬
    資料清單、綜合所得稅各類所得資料清單各1 紙（見本院審
    卷第105 、106 頁）等為證，並有高雄市政府地政處楠梓地
    政事務所99年3 月30日高市楠一字第0990003562號函暨所附
    買賣移轉登記資料1 份（見本院審卷第64至83頁）、稅務電
    子閘門財產所得調件明細表1 份（見本院審卷第53至56頁）
    附卷可稽，堪信為真實。
六、按當事人對於他造主張之事實，於言詞辯論時不爭執者，視
    同自認；當事人對於他造主張之事實，已於相當時期受合法
    之通知，而於言詞辯論期日不到場，亦未提出準備書狀爭執
    者，準用第一項之規定。民事訴訟法第280 條第1 項、第3
    項定有明文。被告已於相當時期受合法通知（非公示送達）
    ，均未於言詞辯論期日到庭，亦未提出書狀作何聲明或爭執
    ，應視同自認原告主張之上開事實；是原告主張被告間就系
    爭房地所有權之買賣債權及物權契約，係通謀虛偽意思表示
    而無效等語，即屬有據。又按表意人與相對人通謀而為虛偽
    意思表示者，其意思表示無效；債務人怠於行使其權利時，
    債權人因保全債權，得以自己之名義，行使其權利；民法第
    87條第1 項前段、第242 條前段分別定有明文。查，系爭房
    地買賣契約及移轉登記物權契約，係屬被告間通謀虛偽意思
    表示，而原告為被告乙○○之債權人。從而，原告代位被告
    乙○○請求被告甲○○就系爭房地於98年9 月10日以買賣為
    原因，向高雄市楠梓地政事務所辦理之所有權移轉登記，應
    予塗銷，自屬有據。
七、綜上所述，原告主張被告間就系爭房地買賣契約及移轉登記
    物權契約，係屬通謀虛偽意思表示，應屬無效；從而，原告
    依民法第87條第1 項前段、第242 條前段規定，訴請確認被
    告間就系爭房地之買賣債權關係及所有權移轉登記物權關係
    ，均不存在；及被告甲○○就系爭房地於98年9 月10日以買
    賣為原因，向高雄市楠梓地政事務所辦理之所有權移轉登記
    ，應予塗銷，為有理由，應予准許。又本件即為原告先位聲
    明勝訴之判決，自無再行審究備位聲明之必要，附此說明。
八、據上論結，本件原告之訴為有理由，依民事訴訟法第385 條
    第1 項前段、第78條、第85條第1 項前段，判決如主文。
中    華    民    國    99    年     6    月    22    日
                  民事第五庭  法  官  洪榮家
正本係照原本作成。
如不服本判決，應於送達後20日內，向本院提出上訴狀並表明上
訴理由，如於本判決宣示後送達前提起上訴者，應於判決送達後
10日內補提上訴理由書（須附繕本）。
中    華    民    國    99    年     6    月    22    日
                              書記官  胡美儀

司法院資訊處製作；財團法人民間司法改革基金會備份。
